臺灣高等法院民事判決
108年度醫上易字第15號
上  訴  人  陳湘嵐（原名陳艷）
訴訟代理人  黃正煌  
被  上訴人  戴道龍  
訴訟代理人  戴中馨  
上列當事人間請求損害賠償事件，上訴人對於中華民國108年8月
20日臺灣新北地方法院108年度醫字第2號第一審判決提起上訴，
本院於109年8月12日言詞辯論終結，判決如下：
    主      文
上訴駁回。
第二審訴訟費用由上訴人負擔。
    事實及理由
一、上訴人主張：伊於民國106年1月13日至被上訴人開設之秋泉
    診所接受被上訴人施作之雙眼皮手術（下稱第1次手術），
    復於106年2月25日再接受被上訴人所施作之雙眼皮修改及眉
    毛下拉提手術（下稱第2次手術，與第1次手術合稱系爭手術
    ），詎於系爭手術後發生大小眼、左眼不能完全閉起、淚液
    薄膜不足、雙眼眼瞼閉合不全等後遺症（下稱系爭後遺症）
    。被上訴人身為專業美容醫師，未告知伊術後可能造成系爭
    後遺症之風險；且第1次手術尚在恢復期、傷口狀況未固定
    ，又在第1次手術傷口紅腫處旁1公分左右施作第2次手術，2
    次手術時間過近，違反醫療常規而有疏失；伊於系爭手術後
    歷時1年多，仍未見被上訴人所宣稱之自然效果，被上訴人
    實違反醫療契約中關於「真誠醫療的義務」、「提供最佳醫
    療的義務」、「醫師的鑽研義務」等附隨義務，而有不完全
    給付之情形；嗣伊為修整系爭後遺症，分別至亞東紀念醫院
    （下稱亞東醫院）眼科、臺北市立聯合醫院（下稱聯合醫院
    ）整型外科門診就診。故伊因被上訴人之不完全給付，共受
    有新臺幣（下同）5萬元之損害（計算式：第1次手術費用2
    萬5,000元＋第2次手術費用1萬元＋亞東醫院及聯合醫院之門
    診醫療費暨車馬費1萬5,000元）。再者，伊因系爭後遺症，
    不但未能達到更美之目標，尚需承受他人異樣眼光，並於回
    復原狀過程中承受一定身體上之折磨，精神上受有相當大之
    痛苦，爰依民法第227條第1項、第227條之1及第195條等規
    定，請求被上訴人賠償伊醫藥費等損害5萬元及精神慰撫金4
    7萬元，以上合計52萬元等語。
二、被上訴人則以：伊於106年1月13日進行第1次手術前已告知
    上訴人任何手術皆有過渡期、修復期，且手術後1週、1個月
    、3個月、6個月必需回診檢查等情事，惟上訴人於手術後未
    按時回診，竟於3個月未滿即向伊請求賠償。上訴人係於106
    年2月25日接受第2次手術，於同年3月3日進行拆線，於同年
    月8日回診，復於同年月21日即偕同法律顧問來索取病歷及
    相關資料，其後即陸續要求賠償，伊雖多次與上訴人及家屬
    進行溝通，並願意免費協助上訴人轉診進行適當處理，惟仍
    遭上訴人拒絕，其請求精神慰撫金47萬元，顯不符比例原則
    。再者，上訴人所提出106年7月14日聯合醫院診斷證明書醫
    囑雖稱「宜再進行修整手術」，惟此可能係上訴人要求效果
    更好而去修復，並非係伊施作之系爭手術所造成；上訴人復
    於106年11月9日至亞東醫院眼科門診就診，其診斷結果雖為
    淚液薄膜不足、雙眼眼瞼閉合不全等症狀，然距伊施作系爭
    手術時間已約1年，難認與系爭手術間有何關連等語置辯。
三、上訴人於原審起訴聲明：㈠被上訴人應給付上訴人52萬元，
    及自起訴狀繕本送達翌日即107年12月13日（見原審板司醫
    調卷第17頁）起至清償日止，按年息5%計算之利息。㈡願供
    擔保，請准宣告假執行。被上訴人於原審答辯聲明：㈠上訴
    人之訴及假執行之聲請均駁回。㈡如受不利判決，願提供擔
    保請准宣告免為假執行。原審為上訴人全部敗訴之判決，上
    訴人不服，提起上訴，嗣減縮利息起算日為上訴狀繕本送達
    翌日起（見本院卷第231頁），並聲明：㈠原判決廢棄。㈡被
    上訴人應給付上訴人52萬元，及自上訴狀繕本送達翌日即10
    8年9月26日（見本院卷第35頁）起至清償日止，按年息5%計
    算之利息。被上訴人於本院答辯聲明：上訴駁回。
四、兩造不爭執事項（見本院卷第232、233頁）：
    上訴人於106年1月13日至被上訴人開設之秋泉診所接受被上
    訴人施作之雙眼皮手術（即第1次手術）；復於106年2月25
    日再接受被上訴人所施作之雙眼皮修改及眉毛下拉提手術（
    即第2次手術），上訴人於手術後有拍攝術後臉部照片3張給
    被上訴人看，並有上訴人於秋泉診所雙眼皮手術相關病歷資
    料、照片3張在卷可稽（見原審限閱卷內上訴人病歷資料、
    原審卷第87至88頁）。
五、兩造爭執事項（見本院卷第233頁）：
　　上訴人是否有其所述之系爭後遺症?若有，是否為被上訴人
    為其施作之系爭手術所致？上訴人依民法第227條第1項、第
    227條之1及第195條等規定，請求被上訴人賠償其醫藥費等
    損害5萬元及精神慰撫金47萬元本息，有無理由？茲審酌如
    下：
  ㈠按當事人主張有利於己之事實者，就其事實有舉證之責任，
    但法律別有規定，或依其情形顯失公平者，不在此限，民事
    訴訟法第277條規定甚明。上開但書規定係於89年2月9日該
    法修正時所增設，肇源於民事舉證責任之分配情形繁雜，僅
    設原則性之概括規定，未能解決一切舉證責任之分配問題，
    為因應傳統型及現代型之訴訟型態，尤以公害訴訟、商品製
    造人責任及醫療糾紛等事件之處理，如嚴守本條所定之原則
    ，難免產生不公平之結果，使被害人無從獲得應有之救濟，
    有違正義原則。是法院於決定是否適用上開但書所定之公平
    要求時，應視各該具體事件之訴訟類型特性暨求證事實之性
    質，斟酌當事人間能力之不平等、證據偏在一方、蒐證之困
    難、因果關係證明之困難及法律本身之不備等因素，以定其
    舉證責任或是否減輕其證明度。又醫療行為具有相當專業性
    ，醫病雙方在專業知識及證據掌握上並不對等者，應適用前
    開但書規定，衡量如由病患舉證有顯失公平之情形，「減輕
    其舉證責任」，以資衡平。若病患就醫療行為有診斷或治療
    錯誤之瑕疵存在，證明至使法院之心證度達到降低後之證明
    度，獲得該待證事實為真實之確信，固應認其盡到舉證責任
    ；惟醫師實施醫療行為，如已符合醫療常規，而被害人未能
    舉證證明醫師實施醫療行為過程中有何疏失，即難認醫師有
    不法侵權行為（最高法院103年度台上字第1311號、104年度
    台上字第700號裁判意旨參照）。是依前開說明，上訴人主
    張被上訴人具施作系爭手術不當之醫療疏失，致其產生系爭
    後遺症，因而受有損害等情，既為被上訴人所否認，自仍應
    由就上訴人就前開利己事實，先負舉證之責，僅因醫療行為
    之高度專業性，而將舉證責任減輕而已。經查：
  ⒈上訴人就上開主張，固提出亞東醫院及聯合醫院出具之診斷
    證明書、上訴人照片等為據（見板司醫調卷第10、11頁，原
    審卷第77至88頁，本院卷第97至99、151頁及卷尾證物袋）
    ，惟觀諸該等照片，其中尚有上訴人雙眼閉起之情形（見原
    審卷第87頁）；而聯合醫院診斷證明書僅記載上訴人經診斷
    「兩側上眼皮術後、宜再進行修整手術」（見原審卷第77頁
    ），並無任何關於宜再進行修整手術之原因及說明等內容，
    是上開照片及診斷證明書，尚無法證明上訴人於系爭手術後
    具其所稱之系爭後遺症。至亞東醫院診斷證明書內容記載：
    「病患於106年11月9日來院眼科門診求診。診斷為淚液薄膜
    不足、雙眼眼瞼閉合不全」等語（見板司醫調卷第10頁），
    固得證明上訴人於106年11月9日至亞東醫院眼科部就診後，
    確經醫師診斷具淚液薄膜不足、雙眼眼瞼閉合不全等情，然
    此一診斷結果距系爭手術已逾8個月，自亦無從逕認乃系爭
    手術所造成。且本院依上訴人聲請及所提資料（見本院卷第
    130頁），送請臺北榮民總醫院鑑定結果為：「…㈡根據函内
    所提供的資料，無法判定106年11月9日至亞東醫院眼科門診
    的附件診斷書所示淚液薄膜不足、雙眼眼瞼閉合不全等症狀
    ，是否在本案手術前已經存在，難以判斷是否為本案手術所
    造成。」、「…㈡根據函内所提供的資料以及109年4月21日陳
    報狀所附之資料，100年1月1日至109年2月29日無眼科及精
    神科健保就醫紀錄以及手術前雙眼張開眼睛的照片（非雙眼
    閉合的照片），仍無法辦定109年11月9日至亞東醫院眼科門
    診的附件診斷書所示淚液薄膜不足、雙眼眼瞼閉合不全等症
    狀，是否在本案手術前已經存在，難以判斷是否為本案手術
    所造成。」等語，有該院109年3月12日北總眼字第10900008
    47號及109年6月8日北總眼字第1090002188號鑑定意見函各1
    份在卷可按（見本院卷第137、199、200頁），是依上訴人
    所提前揭照片、診斷證明書及送請鑑定結果，均無法證明其
    因被上訴人施作系爭手術，致造成系爭後遺症乙節。
　⒉上訴人又主張：伊第1次手術尚在恢復期、傷口狀況未固定，
    被上訴人又在第1次手術傷口紅腫處旁1公分左右施作第2次
    手術，2次手術時間過近，違反醫療常規云云，並提出整形
    手術之相關參考資料為據（見本院卷第81至95頁），然該等
    資料僅為上訴人於網路上擷取有關眼皮手術之訊息，並無從
    據為認定被上訴人施作系爭手術違反醫療常規；而上開鑑定
    意見函就此亦回覆：「…㈠第二次手術的時間，通常由主刀醫
    師根據當時臨床醫療狀況以及與病患溝通來決定，醫療常規
    並無明確規定。」、「…㈠關於陳君第2次手術時間與位置的
    參考資料於卷宗内有兩處，第81頁的雙眼皮重做手術的參考
    資料為整形外科診所網頁的擷取資料，以及第87頁的二度整
    形雙眼皮參考資料為長春月刊381期的擷取資料，這兩項並
    非一般常用參考資料，如醫學教科書或醫學期刊，較難代表
    為整形外科文獻的一致標準，且第93頁内有敘述到"除非醫
    師認為術後有需要再調整，會在短時間内幫忙微調"等字樣
    ，代表手術後第2次手術的時間，通常由主刀醫師根據當時
    臨床醫療狀況以及與病患溝通來決定，醫療常規並無明確規
    定。」等語（見本院卷第137、199頁），是被上訴人施作第
    2次手術時間，實難認有何違反醫療常規之情事。
　⒊上訴人復主張：伊於系爭手術後歷時1年多，仍未見被上訴人
    所宣稱之自然效果云云，並提出系爭手術契約、上訴人術前
    及術後照片為據（見板司醫調卷第9、11頁、原審卷第79至8
    8頁、本院卷第97至99、151頁及卷尾證物袋），惟徵諸系爭
    手術契約所載內容，既無兩造就系爭手術應達如何效果之約
    定，則僅依前揭照片所示上訴人眼部狀況，自仍無法據為有
    利其主張之認定。且該等照片經送請鑑定，上開鑑定意見函
    亦回覆：「…㈢根據函内所提供的資料，近照無閃光燈，眼皮
    細節不清楚，遠照解析度不足，術後看似雙眼皮，然而明顯
    與否純屬主觀以及術前醫病溝通而定。」、「…㈢根據貴院來
    函109年4月21日陳報狀所附之資料照片為兩張為手術前的照
    片，較難依據手術前的照片來鑑定雙眼皮手術後是否產生有
    雙眼皮的狀況，且術後的雙眼皮明顯與否純屬主觀以及術前
    醫病溝通而定。」等語（見本院卷第137、200頁），是上訴
    人此部分主張，實難採信。
　㈡從而，上訴人所提前揭證據資料及依其聲請送鑑定結果，均
    無法證明被上訴人系爭手術致其受有系爭後遺症、2次手術
    時間過近，違反醫療常規、上訴人於系爭手術後1年未見被
    上訴人宣稱之自然效果等節，則其主張被上訴人未告知伊術
    後可能造成系爭後遺症之風險、違反醫療常規而有疏失，並
    有違反醫療契約中關於「真誠醫療的義務」、「提供最佳醫
    療的義務」、「醫師的鑽研義務」等附隨義務，而有不完全
    給付之情云云，均非可採。準此，上訴人依民法第227條第1
    項、第227條之1債務不履行之法律關係及民法第195條等規
    定，請求被上訴人給付醫藥費等損害5萬元及精神慰撫金47
    萬元本息，即屬無據，不能准許。
六、綜上所述，上訴人依民法第227條第1項、第227條之1及第19
    5條等規定，請求被上訴人給付52萬元，及減縮請求自上訴
    狀繕本送達之翌日起至清償日止，按年息5%計算之利息，為
    無理由，不應准許。從而原審就上訴人減縮利息部分外之請
    求，為其敗訴之判決，並駁回其假執行之聲請，經核並無不
    合，上訴意旨指摘原判決此部分不當，求予廢棄改判，為無
    理由，應駁回其上訴。
七、本件事證已臻明確，兩造其餘之攻擊或防禦方法及所用之證
    據，經本院斟酌後，認為均不足以影響本判決之結果，爰不
    逐一論列，附此敘明。
八、據上論結，本件上訴為無理由，依民事訴訟法第449條第1項
    、第78條，判決如主文。
中　　華　　民　　國　　109 　年　　8 　　月　　26　　日
                    醫事法庭
                        審判長法  官 魏麗娟
                              法  官 潘進柳
                              法  官 游悅晨
正本係照原本作成。
不得上訴。
中　　華　　民　　國　　109 　年　　8 　　月　　26　　日
    　　　　　　　　　　　　　書記官 王詩涵